臺北高等行政法院判決　　　　　　　　　　　　　　九十二年度訴字第五三五二號
　　原　　　告　甲○○
　　被　　　告　中央警察大學
　　代　表　人　乙○○校長）.
　　訴訟代理人　陳佳瑤律師
　　　　　　　　吳佳育律師
右當事人間因考試事件，原告不服內政部中華民國九十二年十一月四日台內訴字第○
九二○○○七五七三號訴願決定，提起行政訴訟，本院判決如左︰
　  主    文
原告之訴駁回。
訴訟費用由原告負擔。
    事實概要
一、原告參加中央警察大學民國九十二學年度二年制技術系入學考試，九十二年七月
    二十八日中央警察大學公佈錄取成績及名單，原告以○‧二四分落榜（最低錄取
    分數為六十六‧○八分，原告為六十五‧八四分），原告認錄取公告前曾發生憲
    法科目第二十八題爭議，原公布答案為（D），後修正公佈正確答案為（A）或（
    B）均給分，導致原選（D）之考生，被取消得分，並倒扣分數，原告亦因此而落
    榜，原告向被告提出申訴，經被告以九十二年八月十八日校教字第○九二○○○
    三七七六號函復，原告不服，提起訴願，經遭決定駁回，遂向本院提起行政訴訟
    。
二、兩造之聲明：
  (一)原告聲明：
    1.訴願決定及中央警察大學招生委員會九十二年八月十八日校教字第０九二００
      ０三七七六函對原告申訴決議之處分撤銷，並命為錄取之處分。
    2.更正憲法科目第二十八題答案為（D） ，或依國家考試試題疑義處理辦法第四
      條第四款規定：試題錯誤致無正確答案時，該題一律給分，或比照該憲法科目
      第十九題處理方式：「本題無適當答案，予以送分」，重新核算原告憲法及總
      分分數，補行錄取原告。
　(二)被告聲明：
    1.原告之訴駁回。
    2.訴訟費用由原告負擔。
三、原告主張之理由：
  (一)司法院釋字第三一九號解釋：「考試機關依法舉行之考試，其閱卷委員係於試卷
    彌封時評定成績，在彌封開拆後，除依形式觀察，即可發見該項成績有顯然錯誤
    者外，不應循應考人之要求任意再行評閱，以維持考試之客觀與公平。．．．」
    。係針對複查成績要求重新評閱而言，與本案原告爭執被告於考題無適當答案的
    情況下，不但不送分，甚且公布單選題有二個答案的荒謬作法實屬完全不同之情
    形，無法相提並論。原訴願決定機關未詳究司法院釋字第三一九號解釋之意旨，
    即擅引為駁回原告之理由，自屬不當。
  (二)公立學校係各級政府依法令設置實施教育之機構，且有機關之地位，司法院釋字
    第三八二號解釋理由書可資參照，其依法舉辦考試錄取學生，許可其入學，係行
    使公權力之行為，因其單方面對每一應試者評定成績，為錄取與否之決定，使應
    試者生有無入學取得學生資格之效果，於應試者在憲法上保障之受教育權利有重
    大影響，此與對於已在學學生所為退學或類此之處分行為相當。後者係訴願法及
    行政訴訟法上之行政處分，經司法院釋字第三八二號解釋在案，基於同一法律上
    理由，應認前者亦屬訴願法及行政訴訟法上之行政處分，最高行政法院八十五年
    判字第一九八七號參照。原訴願決定機關對於原告之訴願，未審查被告修改答案
    之程序有無瑕疵，決定錄取與否之際，有無考量與考試內容無關之事項，應考量
    事項有無漏未考量及有無違背憲法上之平等原則等事項，即直接引用訴願法第七
    十七條第八款謂訴願之考試事件不屬訴願救濟範圍，應為不受理決定，實有違誤
    。
  (三)被告於九十二年二年制技術系招生考試之憲法科目第二十八題謂：下列何者為大
    法官會議解釋憲法之事項？（A）關於憲法適用疑義之事項（B）關於法律與命令
    發生有牴觸憲法之事項（C）關於省法規與國家法律有無牴觸發生疑義之事項（D
    ）以上皆是。依司法院釋字第五二七號解釋第二項：「地方制度法第四十三條第
    一項至第三項規定各級地方立法機關議決之自治事項，或依同法第三十條第一項
    至第四項之自治法規，與憲法、法律、中央法規或上級自治團體自治法規牴觸者
    無效。同法第四十三條第五項及第三十條第五項均有：上述各項情形有無牴觸發
    生疑義得聲請司法院解釋之規定，係指就相關業務有監督自治團體權限之各級主
    管機關對決議事項或自治法規是否牴觸憲法、法律或其他上位規範尚有疑義，而
    未依各該條第四項逕予函告無效，向本院大法官聲請解釋而言。．．．」。據此
    ，第二十八題之選項（C） 關於省法規與國家法律有無牴觸發生疑義之事項，亦
    為大法官會議解釋憲法之事項，本題正確答案應為（D） 以上皆是。被告原公布
    之答案亦為（D），後卻變更為（A）、（B），實屬有誤。
  (四)即便不論憲法第二十八題選項（C） 之對錯，被告更改單選題之答案為複數亦屬
    可議。依據該憲法科目注意事項：１、本科試題共五十題，均為單一選擇題。２
    、每題後面所列的四個備選答案，只有一個是正確或最適當的，請將正確或最適
    當的答案選出，然後用2B鉛筆，在答案卡上同一題號答案位置的長方格範圍塗黑
    。答對者每題得二分；答錯者倒扣三分之一題分；不答者以零分計。對一般考生
    而言，在（A）與（B）均絕對正確，且為單一選擇題，只有一個是正確或最適當
    的情況下，考生對（C）即使不甚清楚或不明白，亦會選擇（D）以上皆是。既為
    單一選擇題，後又公布二正確答案，實不合答題規定。在答案反覆修正過程中，
    已清楚顯露出題老師出題之疏失，導致考生無法正確作答。依國家考試試題疑義
    處理辦法第四條第四款規定，試題錯誤致無正確答案時，該題一律給分。該憲法
    試題，既於注意事項中註明為單一選擇題，然公佈答案卻為複選題，題目有誤導
    考生之疑，此非試題錯誤，又何所屬，且所更正之答案，又未包含原公佈答案（
    D） 或一律給分。實與被告所稱充分考量考生權益，從寬認定之說，顯然相違。
    按國家考試係最公平、公正、公開之考試，其相關之試題疑義處理規定亦應為國
    內所有考試之標竿，該校二技入學考試，依此辦法第四條第四款規定處理，始得
    以顧全保障考生權益。
  (五)又依中央警察大學九十二學年度二年制技術系入學考試各科試題標準答案釋疑結
    果公告，同樣憲法科目第十九題亦出現答案爭議，其處理方式即為「本題無適當
    答案，予以送分」。同一科目同樣出現爭議之第二十八題，為何異其處理方式，
    而出現評給分有二種標準的現象，此於被告回覆函中亦未見正面答覆說明，顯有
    規避之實。
四、被告主張之理由：
  (一)被告於九十二年度二年制技術系行政警察學系入學考試結束翌日公佈答案，並於
    一定期間（公佈標準答案五日內）接受考生提出疑義，若有疑義皆經被告審慎、
    嚴謹及週延的討論校正後方公佈修正之標準答案，之後開始進行閱卷計分工作，
    故不會影響考生權益。憲法該科第二十八題原公佈答案為「（D） 以上皆是」，
    後有考生提出疑義，認為該題之選項「（C） 關於省法規與國家法律有無牴觸發
    生疑義之事項」，題意未臻明確，經被告嚴謹週延討論，並參考司法院大法官審
    理案件法第四條第一項第三款所明列「省法規與國家法律有無牴觸憲法之事項」
    ，經出題教授說明及開會決議，咸認本題（A）或（B）選項方為正確答案，均應
    給分，實已充分考量學生權益，給予從寬認定。
  (二)按被告所舉辦之入學考試，其評分應專屬於命題教授之職權，此項評分之法律性
    質有認為行政機關裁量權之行使者，亦有認為屬於行政機關適用不確定法律概念
    之「判斷餘地」 (Beurteilungsspielraum)者。然無論從裁量之理論或不確定法
    律概念之見解，命題教授之評分應受尊重，其他機關甚至法院亦不得以其自己之
    判斷，代替命題教授評定之分數。又依司法院釋字第三一九號解釋：「考試機關
    依法舉行之考試，其閱卷委員係於試卷彌封時評定成績，在彌封開拆後，除依形
    式觀察，即可發見該項成績有顯然錯誤者外，不應循應考人之要求任意再行評閱
    ，以維持考試之客觀與公平。」本件被告對原告試卷並未有部分漏未評閱或計分
    錯誤等事實認定錯誤之情事；亦無任何逾越權限或濫用權力等影響考試客觀公平
    之情事，至於試題標準答案之選擇認定，應尊重命題教授之專業判斷，以維持考
    試之客觀與公平。原告以命題教授說明及被告開會決議所認定之標準答案有誤為
    由，主張重新核算憲法及總分分數，即有未合。
　　理  由
一、按提起行政撤銷訴訟，以有行政機關違法之行政處分存在為前提，所謂行政處分
    ，乃中央或地方機關就公法上具體事件所為之決定或其他公權力措施而對外直接
    發生法律效果之單方行政行為，此觀行政訴訟法第四條第一項、訴願法第三條第
    一項規定甚明。至若行政機關所為單純之事實之敘述或理由之說明，既不因該項
    敘述或說明而生法律效果，自非行政處分，人民對之即不得提起行政訴訟，最高
    行政法院復著有四十四年判字第十八號判例可資參照。又原告之訴，依其所訴之
    事實，在法律上顯無理由者，行政法院得不經言詞辯論，逕以判決駁回之，行政
    訴訟法第一百零七條第三項亦定有明文。
二、原告係以其其參加中央警察大學民國九十二學年度二年制技術系入學考試，九十
    二年七月二十八日中央警察大學公佈錄取成績及名單，原告以○‧二四分落榜，
    原告認錄取公告前曾發生憲法科目第二十八題爭議，原公布答案為（D） ，後修
    正公佈正確答案為（A）或（B）均給分，導致原選（D） 之考生，被取消得分，
    並倒扣分數，原告亦因此而落榜，原告向被告提出申訴，其改善建議（原告於申
    請書之用語）：「：：依國家考試試題疑義處理辦法第四條第四款規定：試題錯
    誤致無正確答案時，該題一律給分，或比照該憲法科目第十九題處理方式：「本
    題無適當答案，予以送分」，並重新核算原告憲法及總分分數，原告可達最低錄
    取門檻，而予以錄取」為由，於九十年八月四日向中央警察大學提出申訴，經中
    央警察大學招生委員會九十二年八月十八日校教字第○九二○○○三七七六號函
    復：「：：二、本校在該項考試結束翌日公佈答案，並於一定期間（公佈標準答
    案五日內）接受考生提出疑義，若有疑義皆經本校審慎、嚴謹及週延的討論校正
    後方公佈修正之標準答案，之後開始進行閱卷計分工作，故不影響考生權益。：
    ：五、：：本校為維持考試之公平正義暨試務程序之嚴謹性與客觀性，經出題教
    授說明及開會決議維持該題正確答案為（A）或（B）選項方給分。」核屬就原告
    申訴書之改善建議事項之答覆說明，並不因該項敘述或說明而直接發生原告未予
    錄取之法律效果，自非行政處分。此與考試成績單之通知，已列載各科得分與錄
    取分數，發生通知錄取已否之法律效果而為行政處分者，兩者尚有不同。本件原
    告對被告中央警察大學招生委員會九十二年八月十八日校教字第０九二０００三
    七七六函之非行政處分提起行政訴訟，參照首揭說明，自屬於法不合。訴願決定
    以原告之訴願，依司法院釋字第三一九號解釋意旨，而為訴願不合法之決定，其
    理由未盡相同，惟其認原告訴願不合法，結論則尚無不合。因此，原告請求撤銷
    訴願決定及中央警察大學招生委員會九十二年八月十八日校教字第０九二０００
    三七七六函之撤銷訴訟部分，為不合法，應予駁回（至原告請求命被告為錄取處
    分之課予義務訴訟部分另如後述）。
三、原告另主張九十二年二年制技術系招生考試之憲法科目第二十八題謂：下列何者
    為大法官會議解釋憲法之事項？（A）關於憲法適用疑義之事項（B）關於法律與
    命令發生有牴觸憲法之事項 （C）關於省法規與國家法律有無牴觸發生疑義之事
    項（D）以上皆是。依司法院釋字第五二七號解釋意旨，第二十八題之選項 （C）
    關於省法規與國家法律有無牴觸發生疑義之事項，亦為大法官會議解釋憲法之事
    項，本題正確答案應為（D）以上皆是。被告原公布之答案亦為（D），後卻變更
    為（A）、（B），實屬有誤。又即便不論憲法第二十八題選項（C） 之對錯，被
    告更改單選題之答案為複數亦屬可議。該憲法試題，既於注意事項中註明為單一
    選擇題，然公佈答案卻為複選題，題目有誤導考生之疑，且所更正之答案，又未
    包含原公佈答案（D） 或一律給分，實與被告所稱充分考量考生權益，從寬認定
    之說，顯然相違。按國家考試係最公平、公正、公開之考試，其相關之試題疑義
    處理規定亦應為國內所有考試之標竿，該校二技入學考試，依此辦法第四條第四
    款規定處理，始得以顧全保障考生權益等等。為此請求被告更正憲法科目第二十
    八題答案為（D） ，或依國家考試試題疑義處理辦法第四條第四款規定，試題錯
    誤致無正確答案時，該題一律給分，或比照該憲法科目第十九題處理方式：「本
    題無適當答案，予以送分」，重新核算原告憲法及總分分數，補行錄取原告（或
    命為錄取之處分）等語。
四、按考試科目試題之正確答案選擇，事涉考試科目之專業判斷，命題教授之評分應
    受尊重，行政法院不得以其自己之判斷，代替命提教授評定之分數。固然公權力
    之行使，均應依法為之。任何人之權利遭受公權力違法侵害時，皆得訴請超然獨
    立之司法機關予以救濟，此為現代法治國家之基本原則（憲法第十六條參照）。
    因此，命題教授之評分雖應予尊重，但如其評分有違法情事時，並不排除其接受
    司法審查之可能性（行政法院五十五年判字第二七五號判例參照）。惟法院仍不
    得自行評分以代替典試委員之評分，僅得審查考試程序是否違背法令，事實認定
    有無錯誤（如部分漏未評閱或計分錯誤），有無逾越權限（如題目給分超過配分
    ）或濫用權力（專斷、將與事件無關之因素考慮在內）等。若有上述違法情事，
    行政法院自得撤銷該評分，使其失去效力，而由考試機關重新評定。
五、原告主張被告九十二年二年制技術系招生考試之憲法科目第二十八題公佈答案為
    （A）、（B），實屬有誤，正確答案應為（D） 以上皆是一節，事涉考試題目答
    案選擇何者正確之專業判斷，命題教授之評定應受尊重。本件原告就其主張上開
    題目正確答案應為（D）部分，既經考生提出疑義，認為該題之選項「（C）關於
    省法規與國家法律有無牴觸發生疑義之事項」，題意未臻明確，經被告參考司法
    院大法官審理案件法第四條第一項第三款所明列「省法規與國家法律有無牴觸憲
    法之事項」，經出題教授說明及開會決議，認本題（A）或（B）選項方為正確答
    案，均應給分，顯然被告業經綜合原告主張之論點而為正確答案選擇之評定，被
    告命題教授就該題目答案所為專業評定，依前揭說明，應予尊重。本院無從以自
    己之判斷，代替命題教授就該題答案所為之評定。因此，原告主張被告九十二年
    二年制技術系招生考試之憲法科目第二十八題公佈答案為（A）、（B），實屬有
    誤等等，尚非可採。
六、又原告爭執之上開考題依公佈答案為（A）、（B）均屬正確，被告就答選（A）
    或（B）者，依該科目注意事項載明係單一選擇題，每題後面所列的四個備選答
    案，只有一個是正確或最適當的，而就答選（A）或（B）者，均予給分之評定，
    已考量學生權益，給予從寬認定，該題目並非無正確答案，與原告主張應依國家
    考試試題疑義處理辦法第四條第四款規定，試題錯誤致無正確答案時，該題一律
    給分者，兩者情況並不相同，原告主張應依該辦法規定一律給分，核屬無據。至
    原告主張依中央警察大學九十二學年度二年制技術系入學考試各科試題標準答案
    釋疑結果公告，同樣憲法科目第十九題亦出現答案爭議，其處理方式即為「本題
    無適當答案，予以送分」，為何異其處理方式，而出現評給分有二種標準部分。
    查原告所指憲法科目第十九題亦出現答案爭議，依原告所述係因該題無適當答案
    ，故予以送分，與本件系爭題目有（A）或（B）為正確答案者不同。且被告對憲
    法科目第十九題之處理方式，亦屬另案判斷是否妥適問題。本件所爭執之第二十
    八題既經被告出題教授說明及開會決議，認本題（A）或（B）選項方為正確答案
    ，被告就該題目答案之專業評定應予尊重，已如前述。原告自不能以彼例此，主
    張本件應比照第十九題處理方式：「本題無適當答案，予以送分」，重新核算原
    告憲法及總分分數，補行錄取原告。
七、從而，被告就上開考題答案之評定既無考試程序是否違背法令，事實認定錯誤（
    如部分漏未評閱或計分錯誤），或濫用權力之情事，原告主張被告應更正上述考
    試憲法科目第二十八題答案為（D），或依國家考試試題疑義處理辦法第四條第
    四款規定，試題錯誤致無正確答案時，該題一律給分，或比照該憲法科目第十九
    題處理方式：「本題無適當答案，予以送分」，重新核算原告憲法及總分分數，
    補行錄取原告（或命為錄取之處分）部分，依原告所述之事實，在法律上顯無理
    由，爰不經言詞辯論逕予駁回。
據上論結，本件原告之訴一部不合法，一部顯無理由，爰依行政訴訟法第一百零七條
第一項第十款後段、第三項、第一百零四條、第九十八條第三項前段，民事訴訟法第
九十五條、第七十八條，判決如主文。
中　　　華　　　民　　　國　　九十三　　年　　　三　　　月　　二十五　　日
                        臺 北 高 等 行 政 法 院   第 二 庭
                                           審 判 長 法  官　姜素娥
                                                    法  官　林文舟
                                                    法  官　陳國成
右為正本係照原本作成。
如不服本判決，應於送達後二十日內，向本院提出上訴狀並表明上訴理由，如於本判
決宣示後送達前提起上訴者，應於判決送達後二十日內補提上訴理由書（須按他造人
數附繕本）。
中　　　華　　　民　　　國　　九十三　　年　　　三　　　月　　二十六　　日
  　　　　　　　　　　　　　　　　　　　　          書記官　王英傑
